【裁判字號】    95,訴,600
【裁判日期】    950830
【裁判案由】    確認不定期租賃關係存在
【裁判全文】
臺灣彰化地方法院民事判決  95年度訴字第600號
原      告  乙○○
被      告  彰化縣政府
法定代理人  甲○○
訴訟代理人  許燦奎律師
上列當事人間請求確認不定期租賃關係存在事件，本院於民國九
十五年八月十六日言詞辯論終結，判決如下：
    主  文
原告之訴駁回。
訴訟費用由原告負擔。
    事實及理由
壹、原告方面：
    坐落彰化縣埤頭鄉○○村○○段八三五之十二、八三五之十
    三及八三五之十四地號土地（即埤頭段一一五地號土地）係
    原告之父顏江炎生前向被告合法承租，嗣因精省後原省管河
    川歸屬中央管河川，被告於民國九十年四月二十七日以九０
    彰府工水字第七六三二三號函，請顏江炎逕向國有財產局辦
    理承租，因被告不願出具無妨害交通水利證明文件交原告向
    國有財產局辦理申租手續，致原告無法辦理承租。而九十年
    及九十一年間，原告至財政部國有財產局台灣中區辦事處彰
    化分處辦理申租手續，該處以系爭土地是河川地，請原告向
    被告辦理，原告乃向被告辦理申租，惟被告不准原告之申請
    。綜上所述，足見原告在系爭土地上之合法承租地位因法律
    關係存否不明確，在私法上受有侵害之危險，為此，請求確
    認系爭土地不定期租賃關係存在，以除去原告在法律上不安
    狀態。又原告因要繼續使用系爭土地，自有訴之利益。再者
    ，因系爭土地依土地登記謄本為農牧用地，被告卻一直說是
    河川地，因被告不願發給原告無妨害交通水利證明，故原告
    以彰化縣政府為被告，並請求鈞院勘測現場位置。並聲明：
    確認兩造間就坐落彰化縣埤頭鄉○○村○○段八三五之十二
    、八三五之十三及八三五之十四地號土地（即埤頭段一一五
    地號土地）不定期租賃關係存在。
貳、被告則以:
 一、原告並無受確認判決之法律上利益：
（一）按確認法律關係之訴，非原告有即受確認判決之法律上利
      益者，不得提起之；確認證書真偽或法律關係基礎事實存
      否之訴，亦同，民事訴訟法第二百四十七條第一項定有明
      文。而所謂即受確認判決之法律上利益，係指法律關係之
      存否不明確，致原告在私法上之地位有受侵害之危險，而
      此項危險得以對於被告之確認判決予以除去之者而言（最
      高法院二十七年度上字第三一六號判例參照）。且確認之
      訴，須其訴訟標的為私法上之法律關係，若公法上之法律
      關係，則必有特別規定者始得為之（最高法院三十九年度
      台上字第一六四九號判決意旨參照），此合先敘明。
（二）按河川公地使用之許可，乃係行政機關基於職權所為公法
      上之單方行為，與雙方立於平等地位之私法上租賃行為不
      同，即便使用人須負擔一定之費用，乃屬賦稅或規費之性
      質，非基於租賃而生之對價，難謂為租賃關係（最高行政
      法院七十一年度判字第一一六七號判決意旨參照），故本
      件訴外人顏江炎使用系爭河川公地，並非係基於租賃關係
      ，而係被告基於職權所為公法上單方行為所為之許可，而
      顏江炎所支付之使用費，其性質上應屬規費，而非基於租
      賃關係所生之對價，故原告主張與被告間就系爭河川公地
      之使用，係屬租賃關係，容有誤會。況且河川公地之使用
      ，既屬公法行為而屬公法上之法律關係，而非私法上之法
      律關係，當不得作為私法上確認訴訟之訴訟標的，且此項
      公法法律關係之存否不明確，並未致原告私法上之地位有
      受侵害之危險，且此項危險無法以對於被告之確認判決予
      以除去，依前揭最高法院之判例意旨，應認原告提起本件
      訴訟即無受確認判決之法律上利益。
  二、退萬步而言，本件系爭河川公地早在八十九年一月四日就
      經經濟部以（八九）水利字第八八二六一四二五號河川等
      級公告：彰化縣內除烏溪及濁水溪為中央管河川，其餘皆
      屬區域排水系統，故顏江炎所使用系爭河川公地即屬舊濁
      水溪埤頭鄉○○段一一五號土地，即被經濟部公告劃出作
      為區域排水系統之用地，而非再屬河川公地，故被告即於
      九十四年四月二十七日依照台灣省河川管理規則第三十二
      條第二項之規定，撤銷顏江炎使用系爭河川公地即舊濁水
      溪埤頭鄉○○段一一五號土地之許可，本件就系爭河川公
      地之許可，既經被告依法撤銷，雙方就系爭土地即不復存
      在有任何法律關係，原使用人顏江炎當無法繼續使用系爭
      公地，既係如此，原告又如何合法繼受系爭公地之使用權
      ？故原告就系爭公地對被告提起本件確認不定期租賃關係
      存在之訴，於法應顯無理由。
參、得心證之理由：
  一、按確認法律關係之訴，非原告有即受確認判決之法律上利
      益者，不得提起之；確認證書真偽或法律關係基礎事實存
      否之訴，亦同，民事訴訟法第二百四十七條第一項定有明
      文。又按確認之訴之目的非如給付之訴在於現實的強制被
      告為義務的履行，亦與形成之訴在變動當事人間之法律關
      係，而僅單純從觀念上為權利判定以解決紛爭，因此，在
      概念上，無論何人之間，只要對於某一法律關係之成立與
      否有所爭執，均得提起請求以判決確定，其為法律關係主
      體之當事人，得以提起並無疑問，即使第三人亦得提起，
      作為確認對象之法律關係，並非必須於原告與被告間存在
      與否，即使於原告或被告與第三人間，或原告及被告與第
      三人間，或完全於第三人間存在與否，均無不可，只須有
      確認利益即得受本案判決。再者，法律關係之存在否不明
      確，致原告在私法上之地位有受侵害之危險，而此危險得
      以對於被告之確認判決除去之者，即得依民事訴訟法第二
      百四十七條之規定提起確認之訴。而確認法律關係存在之
      訴者，如以否認其法律關係存在人之為被告，即不生被訴
      當事人適格之欠缺問題。經查，本件原告係以其在系爭土
      地上之合法承租地位存否不明確，致原告在私法上之地位
      有受侵害之危險提起本訴，而此項危險得以對於被告之確
      認判決予以除去，則原告提起本訴自有訴之利益。至被告
      雖辯稱河川公地之使用，既屬公法行為而屬公法上之法律
      關係，而非私法上之法律關係，當不得作為私法上確認訴
      訟之訴訟標的等語，惟原告係以兩造間有無租賃關係存在
      為確認標的，並非以原告對系爭河川公地有無使用權做為
      確認標的，故被告此部分抗辯尚無足採，合先敘明。
  二、本件原告主張原告之父親顏江炎生前曾使用系爭三筆土地
      ，且向被告繳納費用，係合法承租等語，並提出被告所出
      具之河川公地使用費繳納代金聯單為證，被告則否認兩造
      間成立租賃關係，辯稱顏江炎使用系爭河川公地，係被告
      基於職權所為公法上單方行為所為之許可行為等語。按使
      用河川地須經許可，乃係行政機關基於職權所為公法上單
      方行為，與對方立於平等地位之私法上租賃行為不同，即
      便使用人須負擔一定之費用，乃屬賦稅或規費之性質，非
      基於租賃而生之對價，難謂為「租賃關係」，（最高行政
      法院七十一年度判字第一一六七號判決意旨參照）。故顏
      江炎生前就系爭三筆土地所繳納之費用，顯難認係與被告
      成立租賃關係而繳納之租金，故原告尚難以顏江炎生前與
      被告就系爭三筆土地成立租賃關係，基於繼承之法律關係
      為由，而主張與被告間存有不定期之租賃關係關係存在，
      故原告此部分之主張尚無理由。
  三、原告雖又主張系爭土地乃農牧用地，非如被告所稱為河川
      地，並提出土地登記謄本為證，惟查，被告抗辯本件系爭
      河川公地早在八十九年一月四日經經濟部以（八九）水利
      字第八八二六一四二五號河川等級公告：彰化縣內除烏溪
      及濁水溪為中央管河川，其餘皆屬區域排水系統，故顏江
      炎所使用系爭河川公地即屬舊濁水溪埤頭鄉○○段一一五
      號土地，即被經濟部公告劃出作為區域排水系統之用地，
      而非再屬河川公地，故被告即於九十四年四月二十七日依
      照台灣省河川管理規則第三十二條第二項之規定，撤銷顏
      江炎使用系爭河川公地即舊濁水溪埤頭鄉○○段一一五號
      土地之許可等情，有原告自行提出之被告九十年四月二十
      七日九０彰府工水字第七六三二三號函為證，再查，原告
      所提出之收據乃係河川公地使用費繳納代金聯單，則即便
      系爭土地為農牧用地，惟顏江炎當時是否基於租賃之意思
      而繳納費用？被告當時係基於許可顏江炎使用河川公地而
      收費或係基於租賃之意思而收取租金，尚非無疑？若被告
      當時係基於租賃之意思而收取租金，在未符合耕地三七五
      減租條例、農業發展條例及土地法等相關規定下，被告又
      豈可能單方面撤銷顏江炎使用系爭河川公地之許可？且兩
      造若果有租賃關係存在，則被告身為政府部門，豈有可能
      未與原告訂立書面之租賃契約？又依原告提出之河川公地
      使用費繳納代金聯單，其上記載面積為０．一三二０公頃
      ，然從七十一年至八十五年，每年繳納之金額竟僅有八、
      九百元至一千多元之間，顯與土地之租金對價不相當。故
      縱系爭土地非河川地，亦難認顏江炎之前與被告所成立者
      為租賃關係。從而原告起訴確認兩造間就坐落彰化縣埤頭
      鄉○○村○○段八三五之十二、八三五之十三及八三五之
      十四地號土地（即埤頭段一一五地號土地）不定期租賃關
      係存在，為無理由，應予駁回。
  四、因本案事證已臻明確，兩造其餘主張陳述，均毋庸再予審
      酌，原告請求勘測現場之部分，亦無必要，附此敘明。
肆、訴訟費用負擔之依據：民事訴訟法第七十八條。
中    華    民    國    95    年    8    月    30    日
                  民事第二庭    法  官  詹秀錦
以上正本係照原本作成。
如對判決上訴，應於判決送達後20日內向本院提出上訴狀。
中    華    民    國    95    年    8     月    30    日
                                書記官  陳秀香


司法院資訊處製作；財團法人民間司法改革基金會備份。
